【裁判字號】    97,簡上,253
【裁判日期】    990507
【裁判案由】    返還不當得利
【裁判全文】
臺灣臺中地方法院民事判決  97年度簡上字第253號
上  訴  人  甲○○
訴訟代理人  莊慶洲律師
複代理人    丁○○
被上訴人    戊○○
上列當事人間請求返還不當得利事件，上訴人對於民國97年8月
28日本院臺中簡易庭97年度中簡字第2128號第一審判決提起上訴
，本院於民國99年4月9日言詞辯論終結，判決如下：
    主  文
原判決（除確定部分外）關於命上訴人給付被上訴人超過新臺幣
參拾萬元暨自民國九十七年四月十日起至清償日止，按週年利率
百分之五計算之利息部分，及該部分假執行之宣告與訴訟費用之
裁判，均廢棄。
上開廢棄部分被上訴人第一審之訴及假執行之聲請均駁回。
其餘上訴駁回。
第一審（除確定部分外）及第二審訴訟費用，由上訴人負擔四分
之三，餘由被上訴人負擔。
    事實及理由
一、被上訴人於原審起訴主張：
    上訴人於民國92年6月間因欠缺資金，持其所簽發之付款人
    為中華商業銀行東興分行，帳號為00000000000000號，票號
    分別為JE0000000、JE0000000，面額及發票日均未記載之支
    票2紙，授權伊填載面額與發票日，並委託伊代為調借現金
    新臺幣（下同）45萬元。嗣伊先於92年6月2日持票號JE0000
    000號支票，向訴外人紀岳衫調借30萬元，紀岳衫於同日交
    付伊現金1萬元，另將29萬元匯入上訴人前揭支票存款帳戶
    內；伊復於同年月10日，持票號JE0000000號支票，向訴外
    人丙○○調借15萬元，丙○○亦已令其員工將部分款項匯入
    上訴人前揭支票存款帳戶內。詎上訴人竟於92年6月23日，
    以上開2紙支票遺失為理由，向銀行掛失止付，報請臺中市
    警察局協助偵查不特定人侵占遺失物罪，導致伊遭警誤認涉
    有竊盜及偽造有價證券罪嫌，移送臺灣臺中地方法院檢察署
    偵辦，嗣該檢察署檢察官以93年度偵緝字第1161號處分書，
    對伊處分不起訴確定，另以上訴人上述行為涉犯誣告罪嫌為
    由，對上訴人提起公訴，臺灣高等法院臺中分院96年度上易
    字第315號刑事判決亦認上訴人觸犯誣告罪之事證明確，對
    其處拘役30日確定。惟系爭支票因上訴人向銀行通知止付，
    以致紀岳衫與丙○○屆期提示均未獲付款，伊已交付付款人
    為臺灣土地銀行臺中分行，帳號685930號，支票號碼PQ0000
    000，發票日94年10月17日，票面金額30萬元之支票1紙予紀
    岳衫，經紀岳衫兌現；另簽發發票日94年10月17日、到期日
    94年10月25日，票面金額15萬元、票號為323229號之本票1
    紙予丙○○，並已對丙○○如數給付票款，上訴人因伊此項
    代償行為而受有債務消滅之利益，惟並無法律上之原因，且
    已導致被上訴人受有損害，另伊與上訴人間就伊代償之該45
    萬元，亦成立消費借貸關係，爰依據民法第179條之規定及
    消費借貸契約之規定，提起本件訴訟。並聲明：(一)上訴人應
    給付被上訴人45萬元，及自92年7月1日起至清償日止，按週
    年利率5%計算之利息。(二)願供擔保請准宣告假執行。
二、上訴人於原審則辯以：
    被上訴人既自稱上開票號分別為JE0000000號、JE0000000號
    之2紙支票，係上訴人委託被上訴人調現而交付被上訴人，
    則兩造間並非無法律上之原因。又伊並未取得被上訴人所述
    由被上訴人持票號JE0000000號之支票向丙○○借得之15萬
    元；至於紀岳衫匯入伊上開帳戶內之29萬元，乃伊於92年5
    月間簽發另3紙付款人均為中華商業銀行、票號分別為：113
    123號、113113號、112598號支票，委託被上訴人對外調借
    之款項，被上訴人並未依兩造間之約定，持票號JE0000000
    號之支票為伊調得款項後交付予伊。至於被上訴人分別給付
    紀岳衫、丙○○30萬元及15萬元，乃其因與該2訴外人間之
    法律關係所為給付，與伊無關，被上訴人主張伊因而受有不
    當得利，或兩造間因而成立消費借貸契約，伊應返還被上訴
    人該45萬元及利息，均無理由等語。並聲明：被上訴人之訴
    駁回；如受不利判決，願供擔保請准宣告免為假執行。
三、本件原審判決上訴人一部勝訴一部敗訴，上訴人就其敗訴部
    分不服，提起上訴，並於本院補稱：系爭票據之來由，依原
    審被上訴人起訴狀所載：「委託原告（即被上訴人）代為調
    借現金」，如其起訴狀所載為真實，則上訴人受有利益應有
    法律上原因，蓋原審雖認被上訴人代上訴人清償上開票款，
    使上訴人因而不當得利，惟被上訴人既主張代為調借現金之
    說法，即應認定兩造間存有委任關係，而借貸關係發生於被
    上訴人與第三人之間，是被上訴人將系爭票據取回係其與第
    三人之關係，與上訴人無涉，本案應無不當得利問題，上訴
    人不會因為被上訴人代償而受有利益，因兩造間仍有委任關
    係之權義問題，原審認定上訴人所受利益，無法律上之原因
    ，顯有誤會。又被上訴人於鈞院庭訊時自承：「本案係由被
    上訴人借款與上訴人，上訴人又不認識丙○○或紀岳杉」云
    云，益見本案必有法律上之原因。至鈞院98年11月10日庭期
    所詢問之13萬元部分，與本案尚無關連，證人乙○○之說詞
    與本案票據面額及匯款日期皆不相符，前開13萬元係92年3
    、4 月間，上訴人將票據交由被上訴人票貼借款，該票據號
    碼為113105，付款銀行為中華商業銀行，被上訴人於92年5
    月20 日將13萬元存入前開戶頭兌現，然該票據被上訴人未
    將票貼款交與上訴人，是前開13萬元尚與本案無關等語。並
    聲明：(一)原判決不利上訴人部分廢棄。(二)上開廢棄部分，被
    上訴人在第一審之訴駁回。(三)第一、二審訴訟費用由被上訴
    人負擔。被上訴人則補稱：就上開丙○○所匯款項部分，係
    丙○○請乙○○拿現金臨櫃所匯，日期係92年5月20日；另
    上訴人於99年1月13日在臺灣臺中地方法院檢察署檢察官就
    98年度偵字第29666號偽證案件訊問時，已認罪等語。並聲
    明：(一)上訴駁回。(二)第一、二審訴訟費用由上訴人負擔。
四、不爭執事項：
  (一)上訴人曾簽發票號分別為JE0000000號、JE0000000號之2紙
    支票交付被上訴人，委託被上訴人為其調借金錢。
  (二)上訴人於92年6月23日，以系爭支票遺失為由，向銀行掛失
    止付，並報請臺中市警察局協助偵查不特定人侵占遺失物之
    罪，導致被上訴人經警認其涉有竊盜及偽造有價證券罪嫌，
    移送臺灣臺中地方法院檢察署偵辦，嗣該檢察署檢察官以93
    年度偵緝字第1161號處分書，對被上訴人處分不起訴確定，
    另認上訴人上述行為涉犯誣告罪嫌，對上訴人提起公訴，臺
    灣高等法院臺中分院96年度上易字第315號刑事判決認上訴
    人觸犯誣告罪之事證明確，處上訴人拘役30日確定。
  (三)紀岳衫於92年6月2日交付現金1萬元予被上訴人，另匯款29
    萬元至上訴人上開支票存款帳戶內。
  (四)被上訴人曾交付付款人為臺灣土地銀行臺中分行，帳號6859
    30號，支票號碼PQ0000000，發票日94年10月17日，票面金
    額30萬元之支票1紙予紀岳衫，經紀岳衫兌現；另曾簽發發
    票日94年10月17日、到期日94年10月25日，票面金額15萬元
    、票號323229號之本票予丙○○，且已對丙○○如數給付票
    款。
五、本院之判斷：
    被上訴人主張伊對紀岳衫給付之30萬元及對丙○○給付之15
    萬元，係代上訴人清償上訴人以前開JE0000000號、JE00000
    00號2紙支票，委託伊持向該二位訴外人調借之款項，上訴
    人應將伊償還該2人之款項返還予伊等語，惟為上訴人所否
    認，並以前揭情詞置辯，是以本件之爭點厥為：(一)上訴人是
    否曾收受由被上訴人持票號JE0000000號之支票向丙○○調
    借之15萬元？(二)紀岳衫於92年6月2日交付現金1萬元予被上
    訴人，另匯款29萬元至上訴人帳戶內之原因為何？(三)被上訴
    人依據不當得利之法律關係，請求上訴人給付45萬元，及自
    92年7月1日起至清償日止，按週年利率5%計算之利息，應否
    准許？(四)被上訴人得否以消費借貸之法律關係向上訴人請求
    前開金額與利息？茲分述如下：
  (一)上訴人是否曾收受由被上訴人持票號JE0000000號之支票向
    丙○○所調借之15萬元？
  1.按當事人主張有利於己之事實者，就其事實有舉證之責任。
    民事訴訟法第277條前段定有明文。是被上訴人自應就上訴
    人有收受丙○○所匯之15萬元，以及此筆金錢係基於上訴人
    所開立之票號JE0000000號之支票所借貸而來乙節負舉證之
    責。查丙○○於臺灣臺中地方法院檢察署93年度偵緝字第11
    61號偵查案件93年9月7日證稱略以：被上訴人於92年6月10
    日所持票面金額15萬元之支票，到期日原註明93年7月30日
    ，但伊要求被上訴人改為6月30日，此筆15萬元係伊請員工
    直接從東興分行匯至上訴人東興分行之帳戶，用來讓上一張
    調現支票能夠兌現，所以匯款日係上一張調現支票的到期日
    等語（參見臺灣臺中地方法院檢察署93年度偵緝字第1161號
    卷第47頁至48頁）；後又於93年11月19日訊問期日略稱以：
    係伊員工乙○○去匯的，伊有問他匯款時間、金額及筆數，
    但乙○○說時間太久不記得了，但伊可以確定匯款金額不是
    票據金額15萬元，因被上訴人借款當天需兌現另一張存款不
    足的支票，所以就用本件遺失票據先向我們借錢，讓前一張
    票可以兌現，所以匯款金額與票據面額不一致等語（參見前
    開偵查卷第70頁）；參以證人乙○○於本院98年11月10日言
    詞辯論期日證稱：「（法官問：提示中華商業銀行臨櫃繳款
    資料，有沒有你去匯的？）92年5月20日匯了13萬元的這張
    ，王建平（即上訴人甲○○）的名字是我寫的，是我匯給王
    建平的，為什麼匯我忘記了」等語（參見本院卷第163頁背
    面）；被上訴人於本院98年12月24日準備程序期日，亦自承
    上開款項係於92年5月20日所匯入（參本院卷第191頁），復
    參以卷附上訴人所開立票面金額13萬元，到期日92年5月20
    日，票號113105號支票正反面影本、被上訴人所有中華商業
    銀行東興分行帳號00000000000000號帳戶甲存金額明細、臨
    櫃存款明細及傳票影本等資料，足見是丙○○於92年5月20
    日委託乙○○將13萬元之款項匯入上訴人所有前開帳戶。丙
    ○○委託乙○○匯款之時間（92年5月20日）既早於被上訴
    人持票號JE0000000號之支票向丙○○調借現金之時間（92
    年6月10日），則被上訴人自應舉證證明上訴人開立票號JE0
    00000 0號支票之用意，係在於向丙○○借調現金確保票號
    113105號支票得以如期兌現，以維上訴人之票信。惟觀之丙
    ○○前開證詞，至多僅能說明丙○○於匯入上揭款項至上訴
    人所有之前開帳戶以確保票號113105號支票免於跳票後，即
    片面以票號JE0000000號支票作為前開匯款之抵沖，尚難遽
    認其匯款13萬元之行為與上訴人日後所開立之票號JE000000
    0號支票有何關連。另上訴人雖於99年1月13日臺灣臺中地方
    法院檢察署檢察官98年度偵字第29666號偽證案件接受訊問
    時稱：「（檢察官問：事後紀岳衫、丙○○有無分別匯29萬
    元及15萬元進你帳戶？）這2人的確有匯錢進來，但丙○○
    是在我把支票交給戊○○前就匯了…」等語，固經本院依職
    權調取該偵查卷宗核實，惟其陳述就15萬元應為13萬元之誤
    已如上述，又其陳述至多僅能說明丙○○確有匯款至上訴人
    所有之前開帳戶之事實，尚無從據此認定上訴人開立JE0000
    000號支票之用意在於向丙○○借調該筆13萬元，是揆諸前
    開法律規定，應認被上訴人此部分舉證尚有不足，其主張上
    訴人受有前開款項係基於票號JE0000000號之支票而來，自
    無足可採。
  2.又92年6月10日上訴人之前開帳戶雖有一筆10萬元匯入之紀
    錄，然經本院向國泰世華商業銀行函查：「請查明貴行客戶
    王建平，帳號00000000000000，於92年6月10日所匯入之10
    萬元係何人匯入？」乙節，經該行於98年2月9日以國世銀業
    控字第0980000270號函覆以：經查帳號00000000000000於92
    年6月10日存入之10萬元之交易屬ATM（本行機號：050NB ）
    轉帳交易，係由本行帳號000000000000轉出（戶名：王建平
    ）。本院又函詢該行，請將帳號000000000000（戶名王建平
    ）於92年6月8日至同年6月10日所有匯入上開帳戶之匯款明
    細，並查明匯款人為何人；嗣經該行五權分行於98年3月26
    日以國世五權字第0980000048號函回覆以：經查存戶王建平
    其92年6月10日提款機轉入者為漢騰開發有限公司等語，有
    上開函附卷可稽，而漢騰開發有限公司實際上即為上訴人所
    經營一節，業經上訴人陳明而為被上訴人所不爭執，是92年
    6月10日匯入上訴人上開帳戶之10萬元，並非丙○○或丙○
    ○之員工乙○○所匯甚明。則原審認定92年6月10日之10萬
    元係上訴人以上開JE0000000號之支票透過被上訴人向丙○
    ○借用之款項，即與事實不符。
  (二)紀岳衫於92年6月2日交付現金1萬元予被上訴人，另匯款29
    萬元至上訴人帳戶內之原因為何？
    按主張法律關係存在之當事人，僅須就該法律關係發生所須
    具備之特別要件，負舉證之責任，至於他造主張有利於己之
    事實，應由他造舉證證明，最高法院著有48年台上字第887
    號判例可資參照。經查，紀岳衫於上開偵查案件93年10月26
    日訊問期日證稱略以：被上訴人曾持1紙由上訴人簽發、票
    面金額為30萬元之支票向伊調現，伊除以現金給付被上訴人
    1萬元外，另於92年6月2日匯款29萬元至上訴人前述帳戶內
    等語（參見上開偵查卷第64頁），足見被上訴人主張伊曾持
    票號JE0000000號支票，為上訴人向紀岳衫借得30萬元一節
    ，應堪採信。上訴人雖抗辯：紀岳衫匯至伊帳戶內之29萬元
    ，係伊以簽交被上訴人之另3紙票號113123號、113113號、1
    12598號支票向其所借款項云云，惟為被上訴人所否認，且
    與紀岳衫前揭證言不符，尚難遽採。參以本院依職權向香港
    商香港上海匯豐銀行股份有限公司調有前開票號113123號、
    113113號、112598號支票影本3紙（參見本院卷第70頁至72
    頁），固可認為上訴人確實曾開立該3紙支票，惟上訴人仍
    未能舉證證明紀岳衫所匯前揭29萬元係基於此3紙支票而來
    ，揆諸前開判例意旨，被上訴人既已就紀岳衫確有因被上訴
    人持系爭由上訴人所簽發、票面金額為30萬元之支票，而以
    現金1萬元給付被上訴人，並匯款29萬元至上訴人所有之前
    開帳戶此項法律關係發生所需具備之特別要件負舉證責任，
    則上訴人既無從就上揭有利於己之事實舉證，其抗辯當無可
    採。
  (三)被上訴人依據不當得利之法律關係，請求上訴人給付45萬元
    ，及自92年7月1日起至清償日止，按週年利率5%計算之利息
    ，應否准許？
  1.按無法律上之原因而受利益，致他人受損害者，應返還其利
    益，民法第179條前段定有明文。復按被上訴人為上訴人清
    償債務，縱非基於上訴人之委任，上訴人既因被上訴人之清
    償行為，受有債務消滅之利益，上訴人又非有受此利益之法
    律上原因，自不得謂被上訴人無不當得利之返還請求權，最
    高法院著有28年上字第1872號判例可資參照。
  2.本件被上訴人無從舉證上訴人所受13萬元係基於票號JE0000
    000號之支票而來，已如前述，是上訴人並未因開立票號JE0
    000000號之支票而獲得借款甚明，其自未因開立前揭票據而
    對丙○○負有債務，則縱使存有被上訴人向丙○○給付15萬
    元之事實，上訴人亦未受有債務消滅之利益，蓋其與丙○○
    之間，本未存有基於票號JE0000000號支票而成立之消費借
    貸法律關係，至丙○○所匯13萬元縱能確保上訴人他張支票
    免於跳票，亦屬他項法律關係而與本件無涉，揆諸前開法律
    規定及判例意旨，被上訴人自不得依據不當得利之法律關係
    請求上訴人給付此筆15萬元及自92年7月1日起至清償日止，
    按週年利率5%計算之利息。
  3.再者，上訴人將其簽發票號JE0000000支票交付被上訴人，
    授權被上訴人填載面額及發票日後，向紀岳衫借款，並經紀
    岳衫出借30萬元予上訴人等節，已如前述，則上訴人因而與
    紀岳衫成立消費借貸契約，自負有對其返還借款之義務。惟
    上訴人未向紀岳衫清償借款，經被上訴人代為償還，使上訴
    人對紀岳衫所負借款債務歸於消滅，是上訴人顯然因被上訴
    人上述代償行為而受有利益，而被上訴人既非受上訴人委託
    而代償前開款項，其亦無為上訴人代償債務之義務，則上訴
    人受有上述債務消滅之利益，自無法律上原因。上訴人雖抗
    辯基於其與被上訴人之委任關係，其受有利益具有法律上原
    因，惟縱認上訴人與被上訴人之間具有委任關係，其委任之
    內容亦僅止於被上訴人為上訴人借調金錢，至於代上訴人向
    紀岳衫清償前開借款，自已逸脫上揭委任契約之範疇，是上
    訴人徒以與被上訴人之間的法律關係，抗辯其所受前開借款
    債務消滅之利益有法律上原因，自屬無稽。再者，因上開代
    償行為，被上訴人受有財產上之損失，則被上訴人請求上訴
    人將其因而所受債務消滅之利益30萬元返還被上訴人部分，
    合於前揭規定，應予准許。
  4.再按不當得利之受領人於受領利益時，知無法律上之原因或
    其後知之者，應將受領時所得之利益，或知無法律上之原因
    時所現存之利益，附加利息，一併償還；如有損害，並應賠
    償，民法第182條第2項定有明文。查上訴人應係在收受原審
    起訴狀繕本時，始知其因被上訴人代其清償對紀岳衫所負借
    款債務，因而受有30萬元債務消滅之利益，而無法律上之原
    因，則依前揭規定，被上訴人就該30萬元僅得請求上訴人給
    付自原審起訴狀繕本送達日即97年4月10日起至清償日止，
    按週年利率5%計算之法定利息，在該日期之前之利息請求，
    即乏依據，不能准許。
  (四)被上訴人得否以消費借貸之法律關係向上訴人請求前開金額
    與利息？
    上訴人否認就被上訴人給付紀岳杉30萬部分，與被上訴人成
    立消費借貸契約，被上訴人就30萬元部分亦未舉證證明兩造
    間有消費借貸之合意，是其另本於消費借貸之法律關係，請
    求上訴人為如其聲明所示給付，即屬無據。至被上訴人上揭
    超過30萬元之請求（即15萬元部分），被上訴人並未證明丙
    ○○有給付該15萬元予上訴人，上訴人自無對丙○○有為清
    償之義務，縱被上訴人向丙○○給付15萬元，因上訴人對丙
    ○○無債務存在，兩造實無可能就15萬元部分達成消費借貸
    之意思表示合致，是被上訴人主張上訴人應償還15萬元與利
    息，亦非有據，應予駁回。
六、綜上所述，被上訴人依據不當得利之法律關係請求上訴人給
    付30萬元及自97年4月10日起至清償日止，按週年利率5%計
    算之利息，為有理由，應予准許，逾此範圍之請求，則為無
    理由，應予駁回（原審不利被上訴人之判決部分，未據被上
    訴人聲明不服，已確定）。原審就上訴人應給付被上訴人30
    萬元及自97年4月10日起至清償日止，按週年利率5%計算之
    利息部分，為上訴人敗訴之判決，並依職權宣告假執行，核
    無不合，上訴人上訴意旨指摘原判決此部分不當，求為廢棄
    改判，為無理由，應予駁回。然其命上訴人給付被上訴人逾
    30萬元，及自97年4月10日起至清償日止，按週年利率5%計
    算之利息部分，則無理由，上訴人就此部分指摘原判決不當
    ，求予廢棄改判，為有理由，爰由本院予以廢棄改判如主文
    第2項所示。
七、兩造其餘攻擊防禦方法及主張，經本院斟酌後，認為均不足
    以影響本件判決結果，爰不一一論列，併此敘明。
八、據上論結，本件上訴為一部有理由、一部無理由，依民事訴
    訟法第436條之1第3項、第450條、第449條第1項、79條，判
    決如主文。
中    華    民    國    99    年    5    月      7    日
                  民事第三庭    審判長法  官  許秀芬
                                      法  官  黃佳琪
                                      法  官  謝慧敏
正本係照原本作成。
本判決不得上訴。
中    華    民    國    99    年    5    月     7     日
                                      書記官  王志

司法院資訊處製作；財團法人民間司法改革基金會備份。
